【裁判字號】    98,交聲,1393
【裁判日期】    981126
【裁判案由】    聲明異議
【裁判全文】
臺灣高雄地方法院交通事件裁定        98年度交聲字第1393號
原處分機關  高雄市政府交通局
異  議  人
即受處分人  甲○○
輔  佐  人  乙○○
上列異議人即受處分人因違反道路交通管理處罰條例案件，對於
高雄市政府交通局於民國98年4 月27日所為之裁決處分（處分案
號：高市交裁字第裁32-DB0000000號），聲明異議，本院裁定如
下：
    主  文
原處分撤銷。
甲○○不罰。
    理  由
一、原處分意旨略以：本件異議人即受處分人甲○○（下稱異議
    人）所有之車牌號碼XW5-718 號重型機車，於民國98年2 月
    22日下午1 時20分許，經丙○○騎乘，行經桃園縣龍潭鄉○○路與南龍路口時，因未裝後照鏡，擅自減少原規格設備致
    影響行車安全，經桃園縣政府警察局龍潭分局龍潭派出所警
    員予以製單舉發；嗣原處分機關即高雄市政府交通局以異議
    人之違規事實明確，乃依裁處時道路交通管理處罰條例第16
    條第1 項第2 款之規定，裁處異議人罰鍰新臺幣（下同）
    900元等語。
二、本件聲明異議意旨略以：異議人所有上開機車，於94年11月
    24日領照後，即被居住於桃園市○○路39巷15號之丁○○擅
    自騎回桃園使用，不僅不歸還且避不見面，其間並違規5 次
    ，直至異議人至監理單位查詢始被告知，異議人已代為繳清
    違規罰款，旋於97年12月29日及98年1 月23日兩次以存證信
    函催促丁○○歸還機車及負擔上開5 次違規罰款，皆無結果
    ；後異議人傳真去桃園四維派出所給予丁○○，希望他辦理
    機車遺失，然丁○○仍未告知是否報案或機車去向，異議人
    乃於98年3 月7 日向大華派出所申報丁○○侵占，惟異議人
    父親持報案單至高雄市南區監理分處欲辦註銷，監理人員又
    告知另有一張違規單舉發「未裝後視鏡兩支」應罰款900 元
    ，對此異議人難以接受；而該車於98年3 月17日經桃園縣警
    察局大溪分局三元派出所尋獲，並於98年3 月23日通知異議
    人父親前往領回為止，這段期間均非異議人所使用，機車車
    身設備是否完善亦非異議人所能控制，況異議人自95年7 月
    11日罹患精神分裂症後，便長期服藥或住院治療中，根本不
    可能騎乘機車遠赴桃園供人使用，爰依法聲明異議，請求撤
    銷原處分等語。
三、按汽車擅自減少原有規格致影響行車安全者，處汽車所有人
    900 元以上1,800 元以下罰鍰；道路交通管理處罰條例關於
    汽車之定義包括「機器腳踏車」在內；本條例之處罰，受舉
    發違反道路交通管理事件之受處罰人，認為受舉發之違規行
    為應歸責他人者，應於舉發違反道路交通管理事件通知單應
    到案日期前，檢附相關證據及應歸責人相關證明文件，向處
    罰機關告知應歸責人，處罰機關應即另行通知應歸責人到案
    依法處理；逾期未依規定辦理者，仍依本條例各該違反條款
    規定處罰，道路交通管理處罰條例第16條第1 項第2 款、第
    3 條第8 款、第85條第1 項分別定有明文。惟按違反行政法
    上義務之行為非出於故意或過失者，不予處罰，行政罰法第
    7 條第1 項亦有規定，而此項實體法上責任成立之條件，除
    有明文規定，得因程序要件不備而無庸審酌外，本宜一體適
    用，是上開汽車擅自減少原有規格致影響行車安全之處罰雖
    以汽車所有人為受罰主體，但仍須汽車所有人對於提供車輛
    給汽車駕駛人使用有故意或過失為限，如汽車所有人非汽車
    駕駛人，即應探究該提供汽車之行為是否有可歸責之原因，
    否則自不能令汽車所有人因汽車駕駛人個人恣意違規行為，
    即連坐受罰。
四、經查：
(一)本件異議人所有車牌號碼XW5-718 號重型機車，於98年2月
    22日下午1 時20分許，經丙○○騎乘，行經桃園縣龍潭鄉○○路與南龍路口時，因未裝後照鏡，擅自減少原規格設備致
    影響行車安全，經警員予以製單舉發，而異議人收受上開舉
    發違反道路交通管理事件通知單後，於通知單上所載98年3
    月25日應到案日期前之98年3 月10日向處罰機關陳述意見，
    並提出認為應歸責他人之相關資料，惟原處分機關仍以異議
    人之違規事實明確，依道路交通管理處罰條例第16條第1 項
    第2 款之規定，裁處異議人罰鍰900 元，後異議人又於98年
    4 月21日向處分機關提出陳情書，原處分機關仍以異議人本
    件違規行為，係以登記之所有人為處罰對象，函覆異議人仍
    應依規定到案辦理等情，為異議人所不爭執，復有桃園縣政
    府警察局98年2 月22日舉發違反道路交通管理事件通知單、
    高雄市政府交通局98年4 月27日高市交裁字第裁32-DB00000
    00號違反道路交通管理事件裁決書、交通違規陳述單及查詢
    單、高雄市政府交通局98年4 月14日高市交裁字第09800172
    14號函、違反道路交通管理事件陳情書及高雄市政府交通局
    98年4 月23日高市交裁字第0980019506號函在卷（見本院卷
    第5 、7 、17、24、25、26頁）可稽，是上開事實應堪認定
    。
(二)上開機車雖為異議人所有，且前揭裁罰規定，係以汽車所有
    人為處罰對象，然揆諸前揭說明，仍須異議人對於提供上開
    機車給駕駛人使用有故意或過失為限，始得對異議人加以處
    分，是本件應審究者，即為異議人提供上開機車之行為是否
    有可歸責之原因？
  1.異議人因殘餘型精神分裂症，慢性之疾病，自95年7 月11日
    至96年3 月16日止，在高雄市立凱旋醫院住院治療，後續並
    於97年12月8 日、98年2 月2 日、98年3 月2 日、98年3 月
    30日及98年4 月27日亦有持續至高雄市立凱旋醫院治療，目
    前異議人有中度之精神障礙，此有高雄市立凱旋醫院診斷書
    、收據、異議人之中華民國身心殘障手冊附卷可參（見本院
    卷第27頁、第28頁及其反面），另觀之上開殘障手冊可知，
    異議人經鑑定為中度精神障礙，係於98年1 月5 日，是本件
    違規當時，異議人顯無正常能力可管領該車，是否可歸責，
    已非無疑。
  2.證人即違規當時之機車駕駛人丙○○經本院遠距訊問，具結
    證稱：「…沒錯，就是這台車子，後視鏡是我後來裝的，這
    車子是我跟室友借的，那時候沒有後視鏡，那個時間我室友
    因為毒品案件被關，所以那時車子都是我在騎。」、「（你
    是否認識名叫丁○○的人？）沒有，當時我被開單時警察有
    請我確認，借我車子的人是壹個男的，年約30、40左右，好
    像叫尤張力（音譯）。」、「（你是否認識本件異議人甲○○？）這兩位都不認識。我室友說這台車是權利車，而他也
    有拿車子的行照給我看，而我當時確定上面不是他的名字，
    他說是他買的。權利車是說他不能賣掉，但是他可以騎，說
    是向車行或是當鋪買的。」等語（見本院卷第71、72頁）綦
    詳，顯見違規當時並非異議人將上開機車提供予丙○○所使
    用，甚至將上開機車提供予丙○○使用之人，亦係向車行或
    當鋪所購買，此更可證明上開機車實際上已逸脫異議人所得
    管領使用之範圍。
  3.異議人雖自承於94年11月24日購買上開機車後，即交予丁○○使用，惟若如其所述，自94年交付丁○○後至違規當時，
    亦已相隔3 年多之時間，是該車之狀況、是否未裝後視鏡等
    ，實非異議人所得置喙；況在此期間，異議人亦曾請求丁○○返還上開機車，此有97年12月29日、98年1 月23日異議人
    所寄發之存證信函2 份在卷可按（見本院卷第8 至14頁），
    是異議人已有一積極請求之作為，若因丁○○始終未返還該
    車，即認異議人就本件違規行為有可歸責之事由，實有欠公
    允；另證人丙○○亦稱不認識異議人及丁○○、該機車非丁○○所交付等語（參上開2.所述），故如認異議人應承擔本
    件違規之責，實不當擴大歸責原則之內涵，應非法規範之本
    旨。
  4.本件舉發機關即桃園縣政府警察局龍潭分局於98年4 月9 日
    函覆異議人，認異議人就上開機車失竊之報案時間為98年3
    月7 日，而該車之違規時間則在98年2 月22日，違規並非於
    失竊期間，故本案違規事實無誤云云，有上開函文附卷可稽
    （見本院卷第22、23頁）。然舉發機關並未就異議人之精神
    狀況、駕駛人丙○○所述上開情節等客觀情狀予以審酌異議
    人是否有可歸責之事由，僅以報案時間做為其判斷之依據，
    略嫌速斷。
五、綜上所述，本件異議人既無可歸責之原因存在，是原處分機
    關裁處異議人罰鍰900 元，尚有未洽，異議人之異議為有理
    由，應由本院裁定將原處分撤銷，並另為不罰之諭知，以資
    適法。
六、據上論結，應依道路交通管理處罰條例第87條第2 項，道路
    交通案件處理辦法第20條前段，裁定如主文。
中    華    民    國    98    年    11    月     26   日
                      交通法庭  法  官  王宗羿
以上正本證明與原本無異。
如不服本裁定應於送達後5日內向本院提出抗告狀。
中    華    民    國    98    年    11    月    26    日
                                書記官  蔡毓琦


司法院資訊處製作；財團法人民間司法改革基金會備份。
